【裁判字號】    96,重訴,132
【裁判日期】    970318
【裁判案由】    撤銷信託行為等
【裁判全文】
臺灣臺南地方法院民事判決             96年度重訴字第132號
原      告  臺灣銀行股份有限公司
法定代理人  蔡哲雄
訴訟代理人  乙○○
複 代 理人  戊○○
            甲○○
被      告  丁○○
            丙○○
上  一  人
訴訟代理人  黃厚誠律師
上列當事人間請求撤銷信託行為等事件，經本院於民國97年3月
11日言詞辯論終結，判決如下：
    主  文
被告丁○○與被告丙○○間就如附表所示之不動產於民國九十五
年十二月二十五日所為之信託債權行為，及民國九十五年十二月
二十六日所為之所有權移轉物權行為應予撤銷。被告丙○○應將
上開不動產於民國九十五年十二月二十六日以信託為登記原因之
所有權移轉登記予以塗銷。
訴訟費用新臺幣柒萬柒仟壹佰參拾壹元由被告負擔。
    事實及理由
一、本件原告起訴主張：
    （一）緣訴外人福成混凝土有限公司（下稱福成公司）於民
          國（下同）95年3月15日起邀同被告丁○○為連帶保
          證人，向原告借款新臺幣（下同）650萬元，並簽訂
          放款借據1紙，借款期限為1年，期間自95年3月15日
          起至96年3月15日止，按月付息，到期償清本金。上
          開借款福成公司僅清償至95年12月15日，且自95年12
          月20日起，該公司即陸續發生存款不足遭退票而未清
          償之情形。被告丁○○為逃避其應負之連帶保證債務
          ，竟於95年12月25日，就其所有位於臺南市安南區之
          如附表所示之9筆土地（下稱系爭不動產）與被告黃
          賀霖合意為信託行為，並於同年月26日以信託原因，
          而將系爭不動產所有權移轉登記予被告丙○○。
    （二）按信託行為有害於委託人之債權人權利者，債權人得
          聲請法院撤銷之，信託法第6條第1項定有明文。次按
          ，對信託財產不得強制執行。但基於信託前存在於該
          財產之權利、因處理信託事務所生之權利或其他法律
          另有規定者，不在此限，信託法第12條第1項則規定
          甚明。因此，如債務人將其財產信託予他人，除基於
          信託前存在於該財產之權利，例如抵押權，或如因處
          理信託事務所生之權利或另有法律規定者外，原信託
          委託人之債權人，將無從就信託財產為強制執行，以
          求其債權獲致滿足；而債務人所有之財產，除對於特
          定債權人設有擔保物權外，應為一切債務之總擔保；
          因此，所謂信託法第6條第1項所規定之「信託行為有
          害及委託人之債權人權利者」，應係謂因委託人之行
          為，致委託人債權人之債權不能獲得滿足，換言之，
          因委託人之行為而致債權陷於清償不能、困難或遲延
          之狀態而言。
    （三）被告丁○○於訴外人福成公司發生退票等不良債信之
          際，不思克盡其連帶保證人應有之責任，竟擅自將其
          所有之系爭不動產，信託予被告丙○○，並隨即辦裡
          所有權移轉登記。又被告丁○○名下財產，經原告於
          96年1月31日向財政部臺灣省南區國稅局臺南縣分局
          查調結果，僅有臺南縣西港鄉○○○段1139-1、11
          39-9、1139-11及1139-14地號等4筆土地。對訴外
          人福成公司之投資及薪津、營利。1998年份福特六
          和1323CC汽車1部，而其中之上開4筆土地被告黃榮
          富早在本件系爭不動產所有權移轉登記（95年12月26
          日）前之95年12月22日，即出賣予訴外人黃順愷，並
          於96年1月3日辦妥所有權移轉登記。之對訴外人福
          成公司之投資及薪津、營利部分，因被告丁○○本係
          訴外人福成公司向原告借款650萬元之連帶保證人，
          該公司自96年12月20日起即發生存款不足而退票之紀
          錄，且對於原告之借款亦已逾期未清償。之汽車部
          分，則因該車車齡已近10年，殘餘價值所剩無幾。從
          而，被告間就系爭不動產為信託行為時，被告丁○○
          並無其他足供擔保其清償能力之財產，被告間之信託
          行為將導致原告之債權不能獲得滿足，另被告間就系
          爭不動產之所有權移轉行為復係以信託為原因，亦顯
          係害及原告之債權，故原告自得依信託法第6條第l項
          、民法第244條等規定，聲請法院撤銷被告間之上開
          信託行為及所有權移轉之物權行為，並請求被告黃賀
          霖將上開所有權移轉登記塗銷以回復原狀。
    （四）綜上，被告等串聯所為之信託債權行為及所有權移轉
          之物權行為，已明顯有害原告之追償權益，爰聲明：
          被告丁○○與被告丙○○間就如附表所示之不動產
          於95年12月25日所為之信託債權行為，及於95年12月
          26日所為之所有權移轉物權行為應予撤銷，被告黃賀
          霖應將上開不動產於95年12月26日以信託為登記原因
          之所有權移轉登記予以塗銷。訴訟費用由被告負擔
          。（原告起訴時雖另聲明：「確認被告丙○○對被告
          丁○○以如附表所示不動產所設定最高限額300萬元
          抵押權所擔保之債權不存在。被告丙○○應將附表所
          示之不動產於95年12月26日為擔保債權所設定之300
          萬元抵押權登記予以塗銷。」部分，然該部分業經原
          告於本院審理時當庭撤回）
二、被告丁○○之抗辯：
    其向被告丙○○借錢，是從95年2月開始到95年7月為止，大
    約借了80萬元，95年7月以後要向被告丙○○繼續借錢，被
    告丙○○說要提供擔保，才願意借，所以其便提供了系爭不
    動產找代書為信託登記並設定抵押權給被告丙○○，被告丙
    ○○就在95年12月底，借我75萬元，之後也同樣在95年12月
    底借我80萬元，之後在96年1月借我65萬元，全部金額合計3
    00萬元，之後我再向他借錢，他就不願意借了。至於系爭不
    動產信託之所有權移轉登記及設定抵押權都是代書在辦的，
    其並不知原因。並聲明：原告之訴駁回。訴訟費用由原
    告負擔。
三、被告丙○○之抗辯：
    （一）按「債務人為擔保其債務，將擔保物所有權移轉與債
          權人，而使債權人在不超過擔保之目的範圍內，取得
          擔保物所有權者，為信託的讓與擔保，債務人如不依
          約清償債務，債權人得將擔保物變賣或估價，而就該
          價金受清償。」（最高法院70年台上字第104號民事
          判例參照）；又「按信託的讓與擔保（即擔保信託）
          係債務人為擔保其債務，將擔保物所有權移轉與債權
          人，而使債權人在不超過擔保之目的範圍內，取得擔
          保物之所有權，債務人如不依約清償債務時，債權人
          得依約定方法取償，縱無約定亦得逕將擔保物變賣或
          估價，而就該價金受清償，債權人與債務人有關擔保
          信託之約定，乃均出於真正之效果意思而為表示，其
          內容應就契約之內容全部決之。」（臺灣高等法院93
          年上字第616號民事判決參照）；「按債務人為擔保
          其債務，將擔保物所有權移轉登記予債權人，而使債
          權人在不超過擔保之目的範圍內取得擔保物所有權者
          ，為信託讓與擔保。債務人在未清償其債務前，擔保
          信託之目的既尚未完成，自不得任意片面終止擔保信
          託契約，請求債權人返還擔保物。」（最高法院92年
          台上字第238號民事判決參照）。
    （二）本件被告丁○○與被告丙○○間確有借貸關係存在，
          且被告丁○○係於95年2月間起即陸續向被告丙○○
          借款，至95年12月底前計已借款80萬元，後來被告黃
          榮富欲再向被告丙○○借款時，被告丙○○為求債權
          之保障，乃要求被告丁○○提供不動產以為擔保，並
          分別就系爭不動產設定抵押權及擔保信託登記，此為
          一般借貸常情，並無不法。本件被告間就系爭不動產
          辦理信託登記，非圖脫產及規避債權人之追償，實屬
          擔保信託之性質。此參照前述之臺灣高等法院93年上
          字第616號民事判決及最高法院92年台上字第238號民
          事判決：「擔保信託係債務人為擔保其債務，將擔保
          物所有權移轉與債權人，而使債權人在不超過擔保之
          目的範圍內，取得擔保物之所有權，債務人如不依約
          清償債務時，債權人得依約定方法取償，縱無約定亦
          得逕將擔保物變賣或估價，而就該價金受清償。」等
          意旨，可知本件所有權之移轉雖名為信託，然實際上
          應屬擔保債權之性質，被告丙○○僅在擔保範圍內，
          於被告丁○○未清償債務時，得依約定方法取償。況
          所謂害及債權，乃指債務人之行為致積極的減少財產
          ，或消極的增加債務，因而使債權不能獲得清償之情
          形。本件被告丙○○於95年2月間即與被告丁○○有
          借貸往來之情，較之被告丁○○擔任訴外人福成公司
          對原告借款之連帶保證人時間為早，被告丁○○以信
          託之方法擔保其與被告丙○○之債務，對被告丁○○
          之資力並無影響，尚難謂有害及原告之權利（最高法
          院55年台上字第2839號民事判例意旨參照）。倘依原
          告之主張，似謂被告丁○○均不能向其他債權人為清
          償或擔保行為，否則即屬原告所謂之圖謀脫產並規避
          原告之追償等情？此又置其他債權人之權利於何處？
    （三）又被告丁○○將系爭不動產信託登記並設定抵押權予
          被告丙○○，顯係基於債權之擔保，且雙方亦確有借
          貸往來之事實，而被告丁○○亦已陳述並未告知被告
          丙○○其為福成公司負責人及借款之連帶保證人，故
          被告間之上開行為應未有任何害及原告之情事。從而
          ，原告提起本件訴訟並無理由，並聲明：原告之訴
          駁回。訴訟費用由原告負擔。
四、兩造不爭執之事實：
    （一）訴外人福成公司於95年3月15日起邀同被告丁○○為
          連帶保證人，向原告借款650萬元，並簽訂放款借據1
          紙，借款期限為1年，期間自95年3月15日起至96年3
          月15日止，按月付息，到期償清本金。上開借款福成
          公司僅清償至95年12月15日，且自95年12月20日起即
          陸續發生存款不足遭退票而未清償之情形。
    （二）被告丁○○於95年12月25日就其所有位於臺南市安南
          區之如附表所示之系爭不動產，與被告丙○○成立信
          託契約。並於同年月26日以信託為原因將其所有之系
          爭不動產所有權移轉登記予被告丙○○。
五、得心證之理由：
    （一）按信託行為有害於委託人之債權人權利者，債權人得
          聲請法院撤銷之，信託法第6條第1項定有明文；又債
          務人所為之無償行為，有害及債權者，債權人得聲請
          法院撤銷之。而債權人依第1項或第2項之規定聲請法
          院撤銷時，得並聲請命受益人或轉得人回復原狀，民
          法第244條第1項及第4項前段亦分別規定甚明。
    （二）原告主張訴外人福成公司於95年3月15日起邀同被告
          丁○○為連帶保證人，向原告借款650萬元，借款期
          限為1年，期間自95年3月15日起至96年3月15日止，
          按月付息，到期償清本金。詎福成公司僅清償至95年
          12月15日，且自95年12月20日起即陸續發生存款不足
          遭退票而未清償之情形等事實，有原告提出之放款借
          據、第一類票據信用資料查覆單、第二類票據信用資
          料查覆單、本院96年度促字第14609號支付命令及確
          定證明書影本各1份在卷為證（詳見本院卷第7至8頁
          、第66至68頁、第160至161頁），且為被告丁○○、
          丙○○所不否認，自可信為真實。又被告丁○○於95
          年12月25日將其所有位於臺南市安南區之如附表所示
          之系爭不動產，與被告丙○○成立信託契約，並於同
          年月26日以信託為原因，將系爭不動產之所有權移轉
          登記予被告丙○○等事實，則有原告提出之土地登記
          第一類謄本9份附卷足參（詳見本院卷第9至26頁），
          且為被告丁○○、丙○○所不爭執，並有卷附之臺南
          市安南地政事務所96年9月20日安南地所一字第09600
          08033號函及所附登記申請書2份在卷可佐（詳見本院
          卷第90頁、第108至110頁），故原告前開有關被告間
          信託及所有權移轉行為等事實之主張，亦堪信為真正
          。
    （三）被告丁○○、丙○○既對於被告丁○○積欠原告上開
          債務之事實不爭執，且對於就系爭不動產為信託行為
          及所有權移轉登記等事實亦不否認，則本件應審酌者
          ，應係被告間之信託行為性質為何？被告間之信託債
          權行為，是否有害於委託人（即被告丁○○）之債權
          人（即原告）之權利？原告得否依法聲請法院撤銷上
          開信託債權行為及所有權移轉物權行為？經查：
          １按債務人為擔保其債務，將擔保物所有權移轉與債
            權人，而使債權人在不超過擔保之目的範圍內，取
            得擔保物所有權者，為信託的讓與擔保，債務人如
            不依約清償債務，債權人得將擔保物變賣或估價，
            而就該價金受清償，最高法院70年臺上字第104號
            著有判例可資參照，可知信託之讓與擔保為實務上
            所肯認。而本件原告主張被告間就系爭不動產成立
            信託關係並據此辦理所有權移轉登記，係為圖脫產
            以規避原告之追償，而被告等則主張該項信託行為
            係為擔保被告間之借款債務，應屬於信託之讓與擔
            保，故首要探究者係本件信託行為之性質為何？
            如前所述，本件被告丁○○就其所有之系爭不動
              產，於95年6月26日，除以信託為原因而將所有
              權移轉登記予被告丙○○外，同時亦就系爭不動
              產為被告丙○○設定最高限額300萬元之抵押權
              ，則被告丁○○上開所抗辯：其向被告丙○○借
              錢，自95年2月至95年7月止，大約借80萬元，95
              年12月底借75萬元及80萬元，96年1月借65萬元
              ，全部合計300萬元等情縱然屬實，衡情被告黃
              榮富提供系爭不動產讓被告丙○○設定最高限額
              300萬元之抵押權，即應已足以保障被告丙○○
              之上開債權，經核尚無必須再以信託之方式而將
              系爭不動產所有權移轉至被告丙○○名下。
            又被告間為前述信託及所有權移轉行為時，被告
              丁○○亦自稱：其對於被告丙○○僅有約80萬元
              之借款債務（其餘則為所有權移轉及最高限額抵
              押權登記後所借），系爭不動產設定後，分次借
              貸75萬元、80萬元及65萬元等情，可知被告間就
              系爭不動產為前述登記後，被告丁○○縱曾向被
              告丙○○借款，亦非單次借足220萬元。據此，
              被告丁○○如非一次欲取得與系爭不動產價值相
              近之金額，衡情其就系爭不動產設定最高限額抵
              押權即係適當之債權擔保方式，應無必須將系爭
              不動產以信託擔保之方式，完全移轉所有權予被
              告丙○○之道理。另參以被告丙○○所提出之郵
              政存簿影本，則可發現被告丙○○於95年12月28
              日自其存款中提領65萬元現金後，其存款仍尚有
              79萬餘元（詳見本院卷第80頁），而假若被告黃
              榮富係以信託之方式，將系爭不動產所有權移轉
              予被告丙○○以為借款債務之擔保，則其豈有在
              被告丙○○尚有資金之情況下，僅先借款65萬元
              之道理，故被告等辯稱：前開之信託行為，應屬
              信託之讓與擔保等情，經核並非可採。
            再如前述，訴外人福成公司之上開借款僅清償至
              95年12月15日，且自95年12月20日起，該公司即
              陸續發生存款不足遭退票而未清償之情事，而被
              告丁○○身為福成公司之負責人及該筆借款債務
              之連帶保證人，其竟然隨即於95年12月25日，就
              系爭不動產與被告丙○○合意為信託行為，並迅
              速於同年月26日以信託原因將系爭不動產所有權
              移轉登記予被告丙○○，顯見被告丁○○應係有
              意逃避其應負之上開連帶保證債務，而藉此項信
              託之所有權移轉登記，以避免原告對於系爭不動
              產加以強制執行，故被告間就系爭不動產所為之
              信託行為，應僅係被告丁○○為免債權人就系爭
              不動產進行強制執行而求償，乃將系爭不動產所
              有權以信託為原因移轉登記於被告丙○○名下。
            此外，系爭不動產如僅以公告土地現值計算其總
              價值，則已達7,687,199元｛計算式：〔（138.2
              3+111.30 +472.48+12.30+621.26+879.37+49.17
              ）×6453/90000+（857.45+17.59）〕×7400＝
              7,687,199｝，又參見原告所提出之不動產評估
              表，則在扣除估算之增值稅後，亦應尚有500萬
              元左右之價值（詳見本院卷第6頁），顯已遠超
              過被告丁○○自稱對於被告丙○○之300萬元債
              務。而系爭不動產共有9筆，並非單一，則被告
              丁○○如為擔保其所自稱之300萬元債務，衡情
              亦僅需提供部分不動產以供被告丙○○為信託之
              讓與擔保即可，實無將其僅有之全數不動產所有
              權移轉予被告丙○○之道理。況被告丁○○亦自
              稱：其係欲向被告丙○○再借錢時，被告丙○○
              需有擔保才願意再借，且其向被告丙○○借款30
              0萬後，再借時被告丙○○已經不借了等語（參
              照本院96年7月2日言詞辯論筆錄；本院卷第38至
              39頁），顯見其需求資金甚急，則其對於所有而
              具有價值之財產，理應謹慎加以管理處置以便獲
              取更多資金，實無僅為擔保較少債務而將系爭不
              動產全數為信託之讓與擔保。又系爭不動產如確
              以讓與擔保之方式信託予被告丙○○，則以系爭
              不動產之總價值而言，被告丙○○再借錢予被告
              丁○○，仍應尚有足夠之擔保，但被告丙○○竟
              在被告丁○○借款至上開最高限額抵押權300萬
              元之額度後即不願再借，顯見被告間之借款債務
              縱然屬實，則雙方亦僅係設定最高限額抵押權以
              為擔保，與信託行為尚屬無涉。從而，本件被告
              間就系爭不動產之信託行為，其目的應僅係為避
              免被告丁○○之其他債權人對於系爭不動產加以
              強制執行，而藉由信託關係移轉登記於被告黃賀
              霖名下，係屬單純之所有權移轉登記信託，經核
              尚難認係前述實務上所指之「信託之讓與擔保」
              。
          ２按對信託財產不得強制執行。但基於信託前存在於
            該財產之權利、因處理信託事務所生之權利或其他
            法律另有規定者，不在此限。信託法第12條第1項
            定有明文。因此，如債務人將其財產信託予他人，
            除基於信託前存在於該財產之權利，例如抵押權，
            或如因處理信託事務所生之權利或另有法律規定者
            外，原信託委託人之債權人，將無從就信託財產為
            強制執行，以求其債權獲致滿足；而債務人所有之
            財產，除對於特定債權人設有擔保物權外，應為一
            切債務之總擔保；因此，所謂信託法第6條第1項所
            規定之「信託行為有害及委託人之債權人權利者」
            ，應係謂因委託人之信託行為，致委託人債權人之
            債權不能獲得滿足，換言之，因委託人之信託行為
            而致債權陷於清償不能、困難或遲延之狀態而言。
          ３被告丁○○除系爭不動產外，其財產僅有：臺南
            縣西港鄉○○○段1139-1、1139-9、1139-11及113
            9-14地號等4筆土地。對訴外人福成公司之投資
            及薪津、營利。1998年份福特六和1323CC汽車1
            部等情，有原告提出之財政部臺灣省南區國稅局財
            產歸屬資料清單影本1份及土地登記第二類謄本影
            本4份存卷可參（詳見本院卷第153至159頁），且
            為被告丁○○、丙○○所不爭執，自可信為真實。
            然而，之上開4筆土地被告丁○○早在本件系爭
            不動產以信託為原因辦理所有權移轉登記日（即95
            年12月26日）前之95年12月22日，即出賣予訴外人
            黃順愷，並於96年1月3日辦妥所有權移轉登記。
            之對訴外人福成公司之投資及薪津、營利部分，則
            因被告丁○○本係訴外人福成公司向原告借款650
            萬元之連帶保證人，該公司自96年12月20日起即發
            生存款不足而退票之紀錄，且借款已逾期未清償。
            之汽車部分，則因車齡已近10年，殘餘價值所賸
            無幾等事實，除據原告前開提出之土地第二類謄本
            影本4份、放款借據、第一類票據信用資料查覆單
            及第二類票據信用資料查覆單各1份為證外，且均
            為被告丁○○、丙○○所不否認，自亦堪認為真實
            。從而，被告間就系爭不動產為信託行為時，被告
            丁○○除系爭不動產外，並無其他足供擔保其清償
            能力之財產之事實，自可認定。
          ４又被告丁○○將系爭不動產信託予被告丙○○，僅
            係為免其他債權人之追償，並無創造任何信託收益
            ，足以替代其所有不動產之清償能力，而被告黃榮
            富亦未能提出相關事證，以證明前開不動產之信託
            有何信託收益，故被告丁○○將系爭不動產信託予
            被告丙○○之後，將致被告丁○○之其他債權人即
            原告之債權不能獲得滿足，亦可認定。因此，被告
            間之上開信託行為，確有損害被告丁○○之債權人
            。而信託法第6條第1項規定：「信託行為有害於委
            託人之債權人權利者，債權人得聲請法院撤銷之」
            ，而被告間就系爭不動產所為之信託行為，既僅係
            單純之所有權登記信託，而非屬讓與擔保之信託，
            則該信託行為顯然未能產生任何信託收益，且對被
            告丁○○之其他債權人而言，亦顯然有害，故原告
            自得依前述信託法第6條第1項之規定，聲請法院撤
            銷被告間之前述信託債權行為。
          ５再如前述，被告丁○○與丙○○就系爭不動產於95
            年12月25日成立信託契約後，被告丁○○隨即於同
            年月26日以信託為原因，將系爭不動產之所有權移
            轉登記予被告丙○○，顯見被告間就系爭不動產於
            96年12月26日所為之所有權移轉物權行為，係基於
            該信託契約關係而來，而前述信託關係既屬於單純
            之所有權登記信託，則該項所有權移轉之物權行為
            即屬無償行為。又該項所有權移轉之結果，已造成
            被告丁○○之其他債權人即原告無法對系爭不動產
            強制執行而使債權獲得滿足，故該所有權移轉之物
            權行為亦當然有害及原告之債權。從而，根據民法
            第244條之規定，原告自得同時聲請法院撤銷上開
            所有權移轉之物權行為，並命被告丙○○回復原狀
            。
    （四）綜上所述，本件被告丁○○既積欠原告上開債務，則
          其將僅有財產價值之系爭不動產與被告丙○○成立所
          有權移轉登記之信託契約，並將系爭不動產之所有權
          以信託為原因而移轉予被告丙○○，顯將造成原告之
          債權不能獲得滿足，自有害於原告之權利，故原告依
          法請求將被告間就系爭不動產於95年12月15日所為之
          信託債權行為，及於同年月26日所為之所有權移轉物
          權行為均予撤銷，且請求被告丙○○應將系爭不動產
          於95年12月16日以信託為登記原因之所有權移轉登記
          塗銷，自有所據，應予准許。
六、本件判決之基礎已臻明確，兩造其餘之攻擊防禦方法及舉證
    ，核與判決無影響，毋庸一一論列，附此敘明
七、末按法院為終局判決時，應依職權為訴訟費用之裁判；又訴
    訟費用，由敗訴之當事人負擔，民事訴訟法第87第1項及第7
    8條分別定有明文。查本件原告之訴為有理由，訴訟費用為7
    7,131元（本件裁判費因原告撤回訴之一部，其訴訟標的價
    額經核定為新臺幣7,687,199元，第一審裁判費應為77,131
    元），應由被告負擔，爰判決如主文第2項所示。
八、據上論結，原告之訴為有理由，依民事訴訟法第78條、第85
    條第1項、第87條第1項，判決如主文。
中    華    民    國    97    年    3    月    18    日
                    民事第一庭  法  官  陳志成
以上正本係照原本作成
如對本判決上訴，須於判決送達後20日內向本院提出上訴狀
中    華    民    國    97    年    3    月    18    日
                                書記官  彭建山


司法院資訊處製作；財團法人民間司法改革基金會備份。
